---
title: "Aula2"
author: Milton Galvino
format: html
editor: visual
editor_options: 
  chunk_output_type: console
---

# Importar arquivos locais

Arquivos do tipo excel são carregados usando funções específicas de pacotes. Um dos pacotes disponíveis é o `readxl`

```{r}
library(readxl)

#Dados em excel
meudado <- read_excel("dados_diversos.xlsx","coffee rust") #Adicionando uma                                                                     vírgula,você indica qual                                                             aba do excel abrirá
                    
meudado
  
```

```{r}
#Dados em csv

library(tidyverse)
meucsv <- read_csv ("experimento.csv") 
               #ou
meucsv <- read.csv ("experimento.csv") 

meucsv

str(meucsv)

```

#Importar arquivos da nuvem da planilha Google

```{r}
#Dados em nuvem
library(gsheet)

meudadonuvem <- gsheet2tbl("https://docs.google.com/spreadsheets/d/1bq2N19DcZdtax2fQW9OHSGMR0X2__Z9T/edit?gid=1110310360#gid=1110310360")

meudadonuvem

curve <- gsheet2tbl("https://docs.google.com/spreadsheets/d/1bq2N19DcZdtax2fQW9OHSGMR0X2__Z9T/edit?gid=1807247585#gid=1807247585")

curve

magnesio <- gsheet2tbl ("https://docs.google.com/spreadsheets/d/1bq2N19DcZdtax2fQW9OHSGMR0X2__Z9T/edit?gid=983033137#gid=983033137")

magnesio
```

### Organizar utilizando o gemini

```{r}
library(gsheet)

# Definir a URL base e os IDs das abas (gid)
url_base <- "https://docs.google.com/spreadsheets/d/1bq2N19DcZdtax2fQW9OHSGMR0X2__Z9T/edit?gid="

abas <- c(
  meudadonuvem = "1110310360",
  curve        = "1807247585",
  magnesio     = "983033137"
)

# Criar uma lista com todos os dados baixados
# O lapply percorre cada ID e aplica a função gsheet2tbl
lista_dados <- lapply(abas, function(id) gsheet2tbl(paste0(url_base, id)))

# 3. (Opcional) Se quiser os objetos soltos no ambiente como antes:
list2env(lista_dados, envir = .GlobalEnv)

lista_dados

lista_dados[["meudadonuvem"]]

lista_dados[["curve"]]

lista_dados[["magnesio"]]
```

## Dados em pacotes

```{r}
library(epifitter)

dadopacote <- epifitter::PowderyMildew  #atribuir ao objeto "dadopacote" o data frame                                                 "PowderyMildew" do pacote "epifitter"
dadopacote

str (dadopacote)                       #mostrar um resumo do dataframe

library(tidyverse)
dadogh <- read_csv ("experimento.csv")
```

# Transformar dados largos em dados longos

```{r}
library(epifitter)
software <- gsheet2tbl ("https://docs.google.com/spreadsheets/d/1bq2N19DcZdtax2fQW9OHSGMR0X2__Z9T/edit?gid=373270992#gid=373270992") #selecionar um dataframe

library("tidyverse")
glimpse(software) #olhar um resumo do dataframe

dados <- software # atribuir o data frame ao objeto "dados"

dados_longos <- dados |>    #Atribuir a função ao objeto dados longos
  pivot_longer(             #Função para mesclar as colunas em uma só
    cols = c(Assess, LeafDoctor, ImageJ), #Quais colunas vão ser mescladas
    names_to = "software",              #Qual o nome da coluna a ser formada
    values_to = "severidade")           #O nome da coluna "resposta" dos dados
    
  dados_longos
  
#Fazer gráfico
  library(ggplot2)
dados_longos |>    #utilizando o objeto "dados longos",realizar a seguinte função:
  ggplot(aes(software,  severidade,   #Formar gráfico associando o tipo software e o  valor de severidade
             color= software))+ #adicionar cores distintas as variáveis software
  geom_boxplot(outlier.colour = )+ #Adicionar um boxplot
  geom_jitter(width = 0.1, alpha = 0.3)+ #Separar os pontos que se sobrepõem
  theme_minimal()+ #Adicionar o tema mínimo
  theme(legend.position = "none")+ #Retirar a legenda do gráfico
  facet_wrap(~ crop) #dividir o gráfico em varios menores

```

# Verbos do dplyr

## Separar os dados em uma planilha

```{r}

Assess <- software |>       #Atribuir ao objeto "Assess" a função usando o objeto "software" como base
  select(crop, rep, Assess) #Selecionar as colunas desejadas

Assess

Assess2 <- dados_longos |> #Atribuir ao objeto "Assess2" a função usando o objeto "dados_longos" como base
  filter(software=="Assess") #Selecionar dentro da coluna "software" somente as linhas que
#contenham "Assess" 

Assess2

imageJ <- dados_longos |> #Atribuir ao objeto "ImageJ" a função usando o objeto "dados_longos" como base
  filter(software=="ImageJ") #Selecionar dentro da coluna "software" somente as linhas que
#contenham "ImageJ" 

imageJ

LeafDoctor <- dados_longos |> #Atribuir ao objeto "LeafDoctor" a função usando o objeto "dados_longos" como base
  filter(software=="LeafDoctor") #Selecionar dentro da coluna "software" somente as linhas que
#contenham "LeafDoctor" 


LeafDoctor

```

## Criar gráficos a partir das tabelas

```{r}
library(ggplot2)

p_a <- Assess2 |>              #Atribuir ao objeto "p_a" a função realizada a partir do objeto "Assess2" 
  ggplot(aes(crop, severidade,  #Criar gráfico relacionando "crop" e "severidade"
              color=crop))+     #Adicionar cores distintas as fatores
  geom_jitter(width=0.1)+       ##Separar os pontos que se sobrepõem com distância de 0.1
  labs(title = "")              #Não incluir o título

p_a                             #Acessar o objeto criado 

p_ld <- LeafDoctor |>          #Atribuir ao objeto "p_ld" a função realizada a partir do objeto "LeafDoctor" 
  ggplot(aes(crop, severidade,
              color=crop))+
  geom_jitter(width=0.1)+
  labs(title = "")

p_ld

p_ij <- imageJ |>             #Atribuir ao objeto "p_ij" a função realizada a partir do objeto "imageJ" 
  ggplot(aes(crop, severidade,
             color=crop))+
  geom_jitter(width=0.1)+
  labs(title = "")

p_ij

#Fazer um mosaico dos gráficos

library(patchwork)   

p_ld+p_ij #Gráficos um do lado do outro

p_ld/p_ij #Gráficos um em cima do outro

(p_ld + p_ij)+                      #Gráficos um em cima do outro
  plot_annotation(tag_levels="A")   #Adicionar Tag de letras

((p_ld + p_ij) /p_a)+
  plot_annotation(tag_levels="A")

((p_ld + p_ij) /p_a)+               #Gráficos do lado e um em cima do outro
  plot_annotation(tag_levels="A")+  #Adicionar Tag de letras
  plot_layout(guides="collect") &   #tirar legendas individuais dos gráficos 
  theme(legend.position = "bottom") #Posição da legenda na parte inferior

ggsave("plot1.png", width = 9, height = 6, bg= "white") #ggsave salva o último plot feito

```

## Sumarizar e agrupar

```{r}
mean(dados_longos$severidade)  #Fazer a média do fator "severidade" dentro do objeto "dados_longos"
sd(dados_longos$severidade)    #Fazer o desvio padrão do fator "severidade" dentro do objeto "dados_longos"

plot2 <- dados_longos |>       #Atribuir ao objeto "plot2" a função realizada a partir do objeto "dados_longos" 
  group_by(crop, software) |>  #
  summarise(media_severidade = mean(severidade),
            dp_severidade= sd(severidade)) |> #Sumarizar a média e o desvio padrão da                                                      severidade e com base nesses valores, seguir                                                 para a próxima função

  filter(software=="Assess") |>      #Filtrar e usar somente os dados de "Assess" de dentro                                       da planilha
  ggplot(aes(crop, media_severidade, #Fazer gráfico associando "crop", médi da severidade
             fill=crop))+           #Preencher as barras 
  geom_col()+                                       #Desenha a coluna de barra
  geom_errorbar(aes(ymin = media_severidade - dp_severidade,      
                    ymax = media_severidade + dp_severidade), width=0.1)+ #Definir a barra de                                                                         erro dentro do eixo Y
  theme(legend.position = "none") #Tirar a legenda


plot2

```

## Gráfico de relações

```{r}
library(ggplot2)

plot3 <- dados |>              # Atribuir ao objeto "plot3" a função realizada a partir do objeto "dados" 
  ggplot(aes(LeafDoctor, Assess)) +          # Fazer gráfico relacionando "Assess" com "LeafDoctor"
  geom_point(size=2, color = "darkorange") + # Definir o tamanho do ponto como 2 e a cor dele como laranja
  theme_minimal() +  # Definir o tema "minimal"
  ylim(0,100) +      # Definir o limite de Y como 100
  xlim(0,100) +      # Definir o limite de x como 100
  geom_abline(intercept=0, # Diz que a linha cruza o eixo Y no valor 0
              slope=1,     # Define o declive da linha como 1 (por cada unidade que avança no X, sobe uma no Y).
              linetype=2) + # Transforma esta linha numa linha tracejada
  
  geom_smooth(method="lm", # CORRIGIDO: Significa Linear Model (modelo linear). O R vai calcular a reta de regressão que melhor se ajusta aos seus pontos laranja.
              se= F,       # Diz ao R para não desenhar a mancha cinzenta que representa o intervalo de confiança (standard error) à volta da linha.
              color="black") # Define a cor da linha como preta
          
plot3

  
ggsave("plot3.png", width = 9, height = 6, bg= "white") #ggsave salva o último plot feito

```
