---
title: "Aula 5 — Análise de Dados de Contagem"
subtitle: "ANOVA, Transformações e Modelos Lineares Generalizados (GLM)"
author: "Fitopatologia — Análise e Visualização de Dados no R"
date: today
format:
  html:
    toc: true
    toc-depth: 3
    toc-title: "Sumário"
    number-sections: true
    theme: flatly
    code-fold: false
    highlight-style: github
editor: visual
editor_options:
  chunk_output_type: console
---

# Introdução e carregamento dos dados

## Contexto estatístico: dados de contagem

Dados de **contagem** (número de insetos, lesões, esporos, etc.) apresentam características
distintas de dados contínuos. Em geral, eles:

- Assumem apenas valores inteiros não negativos (0, 1, 2, 3, ...)
- Tendem a seguir uma **distribuição de Poisson**, na qual a variância é aproximadamente
  igual à média
- Frequentemente apresentam **assimetria positiva**, especialmente quando as contagens são
  baixas

> **Importante:** Na ANOVA clássica, verificamos a normalidade dos **resíduos do modelo**,
> e não dos valores originais. Um histograma dos dados brutos assimétrico não invalida a
> ANOVA se os resíduos forem normais. Contudo, com dados de contagem, é comum que ambos
> violem a normalidade, exigindo alternativas.

## Carregamento de pacotes e dados

O conjunto `InsectSprays` é um dataset clássico do R que contém contagens de insetos vivos
após a aplicação de seis inseticidas diferentes (A a F), com 12 repetições por inseticida.

```{r}
#| label: carregar-pacotes-dados
#| message: false
#| warning: false

library(tidyverse)    # manipulação e visualização de dados
library(performance)  # diagnóstico de modelos (normalidade, homocedasticidade)
library(DHARMa)       # diagnóstico de resíduos via simulação (especialmente para GLMs)
library(emmeans)      # médias marginais estimadas e comparações post-hoc
library(multcomp)     # letras compactas para comparações múltiplas
library(agricolae)    # teste de Kruskal-Wallis com comparações

insetos <- InsectSprays

glimpse(insetos)
```

## Visualização exploratória inicial

Antes de ajustar qualquer modelo, é fundamental **visualizar os dados**. O boxplot com
jitter permite ver a distribuição e a variabilidade de cada grupo simultaneamente.

```{r}
#| label: visualizacao-exploratoria
#| fig-cap: "Distribuição das contagens de insetos por inseticida"

insetos |>
  ggplot(aes(spray, count)) +
  geom_boxplot(outlier.colour = NA) +
  geom_jitter(width = 0.1, alpha = 0.7) +
  labs(
    x = "Inseticida",
    y = "Número de insetos vivos",
    title = "Contagem de insetos por tipo de inseticida"
  ) +
  theme_minimal()
```

> **O que observar:** Diferenças nas medianas entre grupos sugerem efeito do inseticida.
> Diferenças nas amplitudes das caixas (variâncias) podem indicar heterocedasticidade —
> um problema para a ANOVA clássica.

---

# Modelo de ANOVA clássico (dados brutos)

## Ajuste do modelo linear

A ANOVA é formulada como um **modelo linear**:

$$y_{ij} = \mu + \tau_i + \varepsilon_{ij}$$

onde:

- $y_{ij}$ = contagem do $j$-ésimo inseto no $i$-ésimo inseticida
- $\mu$ = média geral
- $\tau_i$ = efeito do inseticida $i$
- $\varepsilon_{ij} \sim N(0, \sigma^2)$ = erro aleatório (pressuposto de normalidade)

```{r}
#| label: modelo-anova-bruto

m1 <- lm(count ~ spray, data = insetos)

summary(m1)
anova(m1)
```

> **Interpretação da tabela ANOVA:** Um p-valor pequeno na linha `spray` indica que pelo
> menos um inseticida difere dos demais. O R² indica a proporção da variação total
> explicada pelo fator inseticida.

## Diagnóstico de resíduos do modelo m1

### Histograma dos resíduos

```{r}
#| label: histograma-residuos-m1
#| fig-cap: "Histograma dos resíduos do modelo linear (dados brutos)"

hist(m1$residuals,
     main = "Resíduos do modelo m1 (dados brutos)",
     xlab = "Resíduos",
     col = "gray80",
     border = "white")
```

### Teste de Shapiro-Wilk para normalidade dos resíduos

**H₀:** Os resíduos seguem distribuição normal
**Decisão:** Se p < 0,05 → rejeita H₀ → resíduos não normais → ANOVA inválida

```{r}
#| label: shapiro-m1

shapiro.test(m1$residuals)
```

### Teste de Bartlett para homogeneidade de variâncias

**H₀:** As variâncias dos grupos são homogêneas (homocedasticidade)
**Decisão:** Se p < 0,05 → rejeita H₀ → variâncias heterogêneas → violação da ANOVA

> **Nota:** O teste de Bartlett é sensível à normalidade dos dados. Use-o apenas
> após confirmar a normalidade. Caso contrário, prefira o teste de Levene.

```{r}
#| label: bartlett-m1

bartlett.test(count ~ spray, data = insetos)
```

### Diagnóstico via pacote `performance`

O pacote `performance` oferece funções mais informativas e com mensagens interpretativas
diretas para verificar as premissas do modelo.

```{r}
#| label: performance-m1
#| message: true

check_normality(m1)
check_heteroscedasticity(m1)
```

### Diagnóstico via DHARMa (resíduos simulados)

O pacote `DHARMa` gera **resíduos quantílicos simulados**, que permitem verificar
graficamente se os resíduos seguem a distribuição esperada — especialmente útil para
modelos não gaussianos (como Poisson). Dois gráficos são gerados:

- **Esquerda:** Q-Q plot dos resíduos simulados (deve estar próximo da diagonal)
- **Direita:** Resíduos vs. valores preditos (deve ser uniforme, sem padrões)

```{r}
#| label: dharma-m1
#| fig-cap: "Diagnóstico DHARMa para o modelo linear com dados brutos"

plot(simulateResiduals(m1))
```

> **Interpretação:** Se os resíduos do modelo linear com dados brutos apresentarem
> desvios de normalidade ou padrões nos gráficos DHARMa, isso indica a necessidade
> de transformação ou uso de um GLM.

---

# ANOVA com transformação raiz quadrada

## Por que transformar dados de contagem?

Dados de contagem seguem aproximadamente a distribuição de Poisson, onde:

$$\text{Var}(y) \approx E(y) = \mu$$

Isso viola o pressuposto de **homocedasticidade** da ANOVA, pois grupos com maior
média terão maior variância. A transformação raiz quadrada **estabiliza a variância**:

$$y' = \sqrt{y} \quad \text{ou} \quad y' = \sqrt{y + 0{,}5} \quad \text{(se houver zeros)}$$

## Ajuste do modelo com transformação

```{r}
#| label: modelo-transformado

# Criar coluna transformada no dataframe
insetos2 <- insetos |>
  mutate(count2 = sqrt(count))

# Ajustar modelo com transformação diretamente na fórmula
m2 <- lm(sqrt(count) ~ spray, data = insetos)

summary(m2)
anova(m2)
```

## Diagnóstico do modelo transformado

```{r}
#| label: diagnostico-m2
#| message: true

check_normality(m2)
check_heteroscedasticity(m2)
```

```{r}
#| label: dharma-m2
#| fig-cap: "Diagnóstico DHARMa para o modelo linear com raiz quadrada"

plot(simulateResiduals(m2))
```

## Visualização dos dados transformados

```{r}
#| label: visualizacao-transformada
#| fig-cap: "Distribuição das contagens transformadas (√count) por inseticida"

insetos2 |>
  ggplot(aes(spray, count2)) +
  geom_boxplot(outlier.colour = NA) +
  geom_jitter(width = 0.1, alpha = 0.7) +
  labs(
    x = "Inseticida",
    y = "√(Número de insetos)",
    title = "Contagens transformadas por inseticida"
  ) +
  theme_minimal()
```

## Comparações múltiplas com emmeans (modelo transformado)

O pacote `emmeans` calcula as **médias marginais estimadas** na escala transformada
e, com `type = "response"`, as reconverte para a escala original automaticamente.

```{r}
#| label: emmeans-m2

medias2 <- emmeans(m2, ~ spray, type = "response")
medias2
```

### Letras compactas (compact letter display)

A função `cld()` atribui letras a cada grupo: grupos que **compartilham a mesma letra**
não diferem significativamente entre si (p > 0,05).

```{r}
#| label: cld-m2

cld(medias2, Letters = letters)
```

---

# Alternativa não paramétrica: Kruskal-Wallis

## Quando usar o Kruskal-Wallis?

O teste de Kruskal-Wallis é a alternativa não paramétrica à ANOVA. É indicado quando:

- Os resíduos não seguem distribuição normal
- O tamanho amostral é pequeno e a transformação não normaliza os dados
- Os dados são ordinais ou apresentam muitos empates

> **Limitação importante:** O teste não paramétrico é **menos poderoso** que o GLM de
> Poisson quando os dados realmente seguem essa distribuição. Isso significa que ele tem
> maior chance de não detectar diferenças reais entre grupos. O GLM é sempre preferível
> para dados de contagem.

```{r}
#| label: kruskal-wallis

# Teste de Kruskal-Wallis básico
kruskal.test(count ~ spray, data = insetos)

# Teste de Kruskal com comparações múltiplas (pacote agricolae)
k <- kruskal(insetos$count, insetos$spray, console = TRUE)
k
```

---

# Modelo Linear Generalizado (GLM) — Poisson

## Fundamentos teóricos do GLM Poisson

O GLM com família Poisson é a abordagem **estatisticamente mais adequada** para dados
de contagem. O modelo assume:

$$y_i \sim \text{Poisson}(\mu_i)$$

com função de ligação logarítmica:

$$\log(\mu_i) = \beta_0 + \beta_1 x_{1i} + \cdots + \beta_p x_{pi}$$

ou equivalentemente:

$$\mu_i = e^{\beta_0 + \beta_1 x_{1i} + \cdots + \beta_p x_{pi}}$$

**Vantagens sobre a ANOVA com transformação:**

| Aspecto | ANOVA + √ | GLM Poisson |
|---|---|---|
| Distribuição assumida | Normal (após transformação) | Poisson (distribuição real) |
| Interpretação | Escala transformada | Escala original (razões de médias) |
| Zeros nos dados | Problemático | Tratado naturalmente |
| Adequação estatística | Aproximada | Exata para contagens |

## Ajuste do GLM Poisson

```{r}
#| label: glm-poisson

m3 <- glm(count ~ spray,
          family = poisson(link = "log"),
          data = insetos)

summary(m3)
```

> **Como interpretar os coeficientes:** Os $\beta$ estão na escala logarítmica.
> Para interpretação na escala original: $e^{\beta_i}$ representa a **razão de médias**
> entre o grupo $i$ e o grupo de referência.

## Diagnóstico do GLM Poisson via DHARMa

O DHARMa é especialmente recomendado para GLMs, pois os resíduos de Pearson e deviance
do Poisson não seguem distribuição normal e não podem ser avaliados com Shapiro-Wilk.
O DHARMa usa simulação para gerar resíduos uniformes comparáveis.

```{r}
#| label: dharma-glm
#| fig-cap: "Diagnóstico DHARMa para o GLM Poisson"

plot(simulateResiduals(m3))
```

> **O que verificar:**
> - Q-Q plot deve seguir a diagonal (uniformidade dos resíduos)
> - Gráfico de resíduos vs. preditos não deve ter padrões ou tendências
> - Desvios indicam superdispersão, subdispersão ou falta de ajuste

## Comparações múltiplas e gráfico final

```{r}
#| label: emmeans-glm

# Médias estimadas com letras compactas
df3 <- cld(
  emmeans(m3, ~ spray, type = "response"),
  Letters = letters
)

df3
```

```{r}
#| label: grafico-final-glm
#| fig-cap: "Médias estimadas pelo GLM Poisson com intervalos de confiança assintóticos. Médias seguidas pela mesma letra não diferem significativamente entre si (p > 0,05)."

df3 |>
  ggplot(aes(x = reorder(spray, rate), y = rate, label = .group)) +
  geom_point(size = 3) +
  geom_errorbar(
    aes(ymin = asymp.LCL, ymax = asymp.UCL),
    width = 0.1
  ) +
  geom_text(
    aes(y = asymp.UCL),
    vjust = -0.5,
    size = 4
  ) +
  ylim(0, 25) +
  coord_flip() +
  theme_classic() +
  labs(
    x = "Inseticida",
    y = "Número médio de insetos vivos",
    title = "Eficácia dos inseticidas — GLM Poisson",
    caption = "Barras = IC 95% assintótico. Letras indicam grupos homogêneos (Tukey, α = 0,05)"
  )
```

---

# Resumo comparativo das abordagens

| Abordagem | Premissas atendidas? | Adequação para contagens | Recomendação |
|---|---|---|---|
| **ANOVA (dados brutos)** | Verificar Shapiro + Bartlett | Baixa | Evitar |
| **ANOVA (√count)** | Melhora normalidade e homocedasticidade | Moderada | Aceitável |
| **Kruskal-Wallis** | Não exige normalidade | Moderada | Reserva não paramétrica |
| **GLM Poisson** | Usa distribuição correta | Alta | **Preferencial** |

> **Conclusão:** Para dados de contagem em fitopatologia (nº de lesões, esporos,
> insetos, etc.), o **GLM com família Poisson** é sempre a primeira escolha, pois
> modela a distribuição real dos dados sem necessidade de transformações artificiais.
> O DHARMa deve ser usado para diagnóstico do ajuste em todos os GLMs.
